臺灣高等法院高雄分院民事判決　　　　　　
111年度勞上易字第76號
上  訴  人  台灣中油股份有限公司

法定代理人  李順欽  
訴訟代理人  吳俁律師  
被 上訴 人  李健賜  
            羅時欽  
            簡益明  
            黃志成  
            蕭正信  
            林正棟  
            潘萬來  
共      同
訴訟代理人  洪永志律師
複 代理 人  廖柏豪律師
上列當事人間請求給付退休金差額事件，上訴人對於民國111年1
月26日臺灣橋頭地方法院110年度勞訴字第205號第一審判決提起
上訴，本院於111年5月11日辯論終結，判決如下：
    主  文
上訴駁回。
第二審訴訟費用由上訴人負擔。
    事實及理由
一、被上訴人主張：被上訴人均受僱於上訴人，並均自附表「舊
    制年資結清轉換日期」欄所示日期，與上訴人結算舊制退休
    金年資。因被上訴人任職期間，皆有參與上訴人全天候24小
    時輪班制度，按日班、小夜班、大夜班三班輪流作業，各班
    工作性質均相同，僅服勤時間不同，被上訴人每月除有應領
    取薪資外，並經上訴人依輪值大夜班、小夜班之輪班次數，
    發給夜點費，且夜點費由實際到班輪值之人員領取，被上訴
    人於固定常態工作下，均可領得夜點費，屬經常性給付，並
    具備勞務對價性，屬工資之一部分，應列入平均工資計算被
    上訴人舊制結算退休金。惟上訴人結清舊制年資時，未將夜
    點費計入平均工資，致被上訴人領取之舊制結算退休金分別
    短少給付如附表「應補發退休金」欄所示金額（下稱系爭短
    少金額），且上訴人應自附表所示之「利息起算日」欄所示
    之日（下稱起息日）起，對被上訴人分別負給付遲延之責，
    自得請求系爭短少金額本息等情。爰依台灣省工廠工人退休
    規則（民國89年9月25日廢止，下稱退休規則）第9條第1款
    、第10條第1項第1款、勞動基準法（下稱勞基法）第55條第
    1項第1款、第3項、第84條之2及勞工退休金條例（下稱勞退
    條例）第11條等規定，提起本件訴訟等語。並聲明：上訴人
    應分別給付被上訴人系爭短少金額，及各自起息日起至清償
    日止，按週年利率5%計算之利息。
二、上訴人則以：依上訴人給付夜點費之歷史沿革觀之，係著眼
    於勞工夜間進餐需求所為之恩惠性給與，原係以購買食物方
    式發放夜點費，後改採以現金形式發放，迭經數度調整，至
    97年1月調為小夜新臺幣（下同）250元、大夜400元後，迄
    今未再調整，且調整以隨物價指數而定，與工作調薪無關。
    並依勞基法第25條、第30條、第34條規定觀之，「晝夜輪班
    制」乃法定之工作型態，在正常工作時間範圍內，雇主毋庸
    為任何額外之給付，與延長工時之工資情形不同。則被上訴
    人受僱時，已知悉每人皆須輪值三班，且上訴人就夜點費發
    放亦為同一金額給付，不問工作種類、經驗、學歷、智力、
    技能、勞心度、勞力度、年資、職級而有異，亦未因勞工在
    例假日、休假日而依勞基法第39條規定加倍發給，足見夜點
    費並非工作之對價，縱認屬固定發放而具有給付經常性，僅
    係雇主為改善勞工生活之恩惠性給與，不具勞務對價性，非
    屬勞基法第2條第3款所稱之工資。另改制前行政院勞工委員
    會（下稱勞委會)於94年6月15日修正發布勞基法施行細則第
    10條第9款有關「夜點費」及「誤餐費」刪除理由及勞動2字
    第0940032710號函釋（下稱系爭令函)意旨，應依實質個案
    認定夜點費之性質，本件夜點費為特定目的所為額外之給與
    ，性質非勞務提供之對價，即非工資，不應列入平均工資計
    算退休金，被上訴人上開請求，並無理由等語置辯。
三、原審判決被上訴人勝訴，並依職權及附條件准免假執行，上
    訴人不服，提起上訴，上訴聲明：㈠原判決廢棄。㈡被上訴人
    在第一審之訴駁回。被上訴人答辯聲明：上訴駁回。
四、兩造不爭執事項如下：
  ㈠被上訴人均受僱於上訴人，嗣於109年7月1日結清舊制退休金
    年資，依勞基法施行前、後計算之退休金基數如附表「退休
    金基數」欄所示。被上訴人結清前3個月、6個月經上訴人核
    發夜點費之平均金額如附表「平均夜點費」欄所載。
  ㈡上訴人工廠作業方式為24小時全天候開工，採日班、小夜班
    、大夜班三班輪流作業。各班工作性質相同，服勤時間不同
    ，被上訴人7人均需輪班。
  ㈢上訴人按實際值勤員工輪值發給之大、小夜班夜點費於97年1
    月1日分別調整為400元、250元。員工如有調職代班或請假
    ，夜點費則歸代班人領取。
  ㈣上訴人發給之夜點費，每人每日金額相同，不因員工作業種
    類及職等而有差異。
  ㈤上訴人前發給被上訴人之退休金，並未將夜點費計入被上訴
    人之平均工資，如夜點費屬平均工資之一部，則被上訴人短
    少之退休金差額如附表之系爭短少金額及自起息日起算之法
    定遲延利息。
五、兩造爭執事項為：㈠夜點費是否係勞基法第2 條第3 款所規
    定之工資？應否列入平均工資以計算退休金？㈡被上訴人請
    求上訴人補發如附表之系爭短少金額及自起息日起之法定遲
    延利息，是否有據？茲分述如下：
  ㈠夜點費是否係勞基法第2 條第3 款所規定之工資？應否列入
    平均工資以計算退休金？
  ⒈按工資係勞工因工作而獲得之報酬，包括工資、薪金及按計
    時、計日、計月、計件以現金或實物等方式給付之獎金、津
    貼及其他任何名義經常性給與均屬之，勞基法第2條第3款定
    有明文。次按工資，應屬勞務之對價及經常性之給與，至於
    其給付名稱為何，現金或實物，則非所問。又所謂經常性之
    給與，係指在一般情形下，經常可以領得之給付即屬之，舉
    凡某種給與係屬工作上之報酬，在制度上具經常性者，均得
    列入平均工資以計算退休金；而所謂對價性，則著重於勞方
    所付出之勞力與資方之給付是否有對價平衡關係，是以夜點
    費是否為工資之一部分，自應以夜點費是否為勞工給付勞務
    之對價，且屬經常性給與為判斷依據。　
  ⒉查被上訴人所屬廠區之作業方式為24小時全天候開工，按日
    班、小夜班、大夜班三班輪流作業，上訴人則按實際值勤員
    工輪值發給大、小夜班夜點費，足見夜點費係被上訴人輪值
    大、小夜班而得申報領取。佐以被上訴人每月雖因值班天數
    多寡而致領取之夜點費有所不同，惟多數月份均大約額外領
    取數千餘元，有其等工作人員薪津表（見原審卷第49至137
    頁）及兩造不爭執真正之附表平均夜點費欄所示可稽，顯見
    被上訴人在職期間輪值大、小夜班已具有常態性，與為因應
    臨時性之業務需求，偶而為之者有間。又上訴人發放之夜點
    費雖金額固定，不因員工之工作內容、年資、職級不同而有
    差別，但仍以實際參與輪班工作者始得領取，為兩造所不爭
    執，故夜點費屬被上訴人於特定工作條件下，固定常態可取
    得之工作報酬，制度上具有經常性，且為輪值大、小夜班之
    勞工所獨有，以勞工實際輪值工時為計算基準，與勞工提供
    勞務有密切關連性，自具有勞務對價性。則被上訴人因輪值
    夜班而領取之夜點費，因符合勞務對價性及經常性給與之要
    件，依勞基法第2條第3款規定，即應屬於工資之性質，為工
    資之一部分。其次，夜間工作因違反人體正常生理時鐘運作
    ，將導致勞工作息不正常、疲倦程度增加，進而影響勞工家
    庭生活、人身安全，屬危險工時，乃屬於眾所周知之事實，
    是以，勞工通常亦不願意在此時段服勤。然就上訴人即雇主
    而言，如能採取日夜輪班制作業，亦有助於其充分利用既有
    設備及產能而獲得較多利益，則相較於日班勞工上訴人對輪
    值大、小夜班之勞工，自需支出較高之薪資，始為衡平，亦
    無違勞基法第第25條之規定意旨。又夜點費既具備經常性及
    勞務對價性，屬於工資一部分，不因工作型態是否為輪班制
    而有差異，不能因上訴人主觀認定夜點費為恩惠性給與，即
    否認具工資之性質。是上訴人抗辯依勞基法第25條、第30條
    及第34條規定，輪班制係工作型態之一，雇主毋庸為額外給
    付之考量，故夜點費應屬恩惠性給與，非屬工資云云，即屬
    無據。
  ⒊上訴人雖辯稱：依夜點費發放沿革，係體恤值夜班員工之辛
    勞，自食物津貼演變為金錢給付所為之恩惠性、鼓勵性給與
    ，金額調整與物價指數較為相關，上訴人發放之夜點費金額
    固定，不因員工工作種類、經驗、年資、職級等而有異，亦
    未因員工在例假日、休假日輪值，而依勞基法第39條規定加
    倍發給，故不具勞務對價性；且94年修正刪除勞基法施行細
    則第10條第9 款之夜點費，依勞委會系爭令函函釋應個案判
    斷夜點費之性質，伊核發夜點費，係為上開特定目的所為額
    外之給與，自非屬工資云云。惟查，縱使夜點費之沿革係由
    實物給與之方式，改為現金而來，然上訴人給付內容之變動
    ，並不影響此屬勞工於夜間工作報償之性質。又兩造於成立
    勞動契約時，就被上訴人而言，認知其若輪值大、小夜班，
    即可領取此項夜點費給付，上訴人亦明確認知在被上訴人提
    供大、小夜班之勞務時，即有給付義務，兩造就此給付應已
    有共識及合意。再就工資之給付，一般而言，雖可能因工作
    性質、學歷、經驗、技能、年資或職級等因素而有差別，但
    就工資結構而言，就某類不具有區別實益之項目，仍得為相
    同數額之給付，如伙食津貼及交通津貼等，此類津貼亦不因
    遇例假或休假日等而加倍發給，自難以夜點費之給付金額不
    分員工種類、年資或級職均屬相同，且遇例假或休假日亦不
    加倍發給，或上訴人發放夜點費之調整幅度，以隨物價指數
    定之，即謂夜點費屬於恩惠性給與。另勞基法施行細則第10
    條第9款修法刪除夜點費規定，依其修正理由，係為避免雇
    主巧立名目，規避將該給付列入平均工資計算，故夜點費是
    否屬於工資，仍應依個案判定是否為勞工工作之對價，且具
    經常性而定。本院認定夜點費之發放，該當勞務對價性及經
    常性給與之要件，屬工資之一部分，如前所述，自不因上訴
    人為前開抗辯，即影響本件夜點費屬於工資之認定。而勞基
    法係國家為實現憲法保護勞工之基本國策所制定之法律，其
    所定勞動條件為最低標準，此觀之該法第1條規定即明，故
    於勞基法公布施行後，各國營事業單位固得依其事業性質及
    勞動態樣與勞工另行訂定勞動條件，然所約定之勞動條件仍
    不得低於勞基法所定之最低標準。而上訴人單一薪點制僅在
    於確保勞工可獲得工資之計算基準，並不排除其他依法令可
    獲得之工資，因夜點費具經常性及勞務對價性，已如前述，
    上訴人亦不得將同屬法定工資性質之夜點費排除於平均工資
    外，並推認勞工已同意捨棄將夜點費列入平均工資之範圍。
    又夜點費是否屬於工資之一部分，本屬法院應依職權個案判
    斷事項，行政機關之函釋或其他民事事件判決僅有參考性質
    ，亦無拘束本院之效力，則上訴人所提之行政函釋或其他判
    決，自無從為上訴人有利之認定。上訴人上開所辯，均無足
    採。
  ⒋綜上，夜點費既屬工資之一部分，自應納入平均工資計算退
    休金。從而，被上訴人主張夜點費屬於勞基法規定之工資，
    應列入平均工資以計算退休金乙節，即屬有據。
  ㈡被上訴人請求上訴人補發如附表之系爭短少金額及自起息日
    起之法定遲延利息，是否有據？
  ⒈按勞工退休金條例施行前已適用勞動基準法之勞工，於施行
    後，仍服務於同一事業單位而選擇適用本條例之退休金制度
    者，其適用本條例前之工作年資，應予保留；保留之工作年
    資，於勞動契約存續期間，勞雇雙方約定以不低於勞基法第
    55條及第84條之2規定之給與標準結清者，從其約定，為勞
    退條例第11條第1項、第3項所明定。次按勞工退休金之給與
    標準如下：一、按其工作年資，每滿1年給與兩個基數。但
    超過15年之工作年資，每滿1年給與1個基數，最高總數以45
    個基數為限。未滿半年者以半年計；滿半年者以1年計。前
    項第1款退休金基數之標準，係指核准退休時1個月平均工資
    。第1項所定退休金，雇主應於勞工退休之日起30日內給付
    ；勞工工作年資自受僱之日起算，適用本法前之工作年資，
    其資遣費及退休金給與標準，依其當時應適用之法令規定計
    算；當時無法令可資適用者，依各該事業單位自訂之規定或
    勞雇雙方之協商計算之。適用本法後之工作年資，其資遣費
    及退休金給與標準，依第17條及第55條規定計算，勞基法第
    55條第1項第1款、第2項、第3項、第84條之2分別定有明文
    。再按工人退休金之給與規定如左：一、依第5條規定自願
    退休之工人及依第6條規定命令退休之工人，工作年資滿15
    年者，應由工廠給與30個基數之退休金，工作年資超過15年
    者，每逾1年增給半個基數之退休金，其賸餘年資滿半年者
    以1年計算，未滿半年者不計。合計最高以35個基數為限；
    退休金基數之計算方式如左：一、按月支薪者，以核准退休
    前3個月平均工資所得為準，退休規則第9條第1款及第10條
    第1項第1款分別定有明文。
  ⒉經查，夜點費係屬工資之一部分，應納入平均工資計算結算
    前退休金乙節，如前所述。其次，夜點費如應計入平均工資
    ，則被上訴人各得領取之退休金差額即為系爭短少金額，及
    自起息日起至清償日止，按週年利率5%計算之利息乙節，為
    兩造所不爭執，同堪認定。從而，被上訴人依前開規定，請
    求上訴人分別給付上開金額及利息，均屬有據。
六、綜上所述，被上訴人依勞基法第55條第1 項第1款、第3 項
    、第84條之2 、勞退條例第11條、退休規則第9 條第1 款、
    第10條第1項第1款規定，請求上訴人給付系爭短少金額及加
    計自起息日起至清償日止，按週年利率5%計算之利息，為有
    理由，應予准許。原審判決上訴人敗訴，並依職權宣告假執
    行及附條件免為假執行之宣告，於法並無不合，上訴意旨指
    摘原審判決不當，求予廢棄改判，為無理由，應駁回其上訴
    。本件事證已臻明確，兩造其餘攻擊防禦及舉證，經審酌後
    認並不影響判決結果，爰不一一贅論，附此敘明。
七、據上論結，本件上訴為無理由，依民事訴訟法第449 條第1 
    項、第78條，判決如主文。　
中　　華　　民　　國　　111 　年　　5 　　月　　31　　日
　　　　　　　　　　　　　　勞動法庭
                                審判長法  官  甯  馨
                                      法  官  林雅莉 
                                      法  官  楊淑珍
以上正本證明與原本無異。
本件不得上訴。
中　　華　　民　　國　　111 　年　　5 　　月　　31　　日
                                      書記官  李宜錚
附表：
編號 姓名 舊制年資結清轉換日期（民國） 退休金基數（個）  平均夜點費（新臺幣）  應補發退休金（新臺幣） 利息起算日（民國）  1 李健賜 109年7月1日 勞動基準法施行前 11.16667 結清前3個月 4,900.0000 221,910 109年8月1日    勞動基準法施行後 33.83333 結清前6個月 4,941.6667    2 羅時欽 109年7月1日 勞動基準法施行前 0.00000 結清前3個月 4,933.3333 190,775 109年8月1日    勞動基準法施行後 39.00000 結清前6個月 4,891.6667    3 簡益明 109年7月1日 勞動基準法施行前 9.50000 結清前3個月 4,850.0000 221,504 109年8月1日    勞動基準法施行後 35.50000 結清前6個月 4,941.6667    4 黃志成 109年7月1日 勞動基準法施行前 0.00000 結清前3個月 4,900.0000 194,350 109年8月1日    勞動基準法施行後 39.00000 結清前6個月 4,984.0000    5 蕭正信 109年7月1日 勞動基準法施行前 12.83333 結清前3個月 4,600.0000 213,701 109年8月1日    勞動基準法施行後 32.16667 結清前6個月 4,808.3333    6 林正楝 109年7月1日 勞動基準法施行前 1.50000 結清前3個月 0.0000 90,000 109年8月1日    勞動基準法施行後 40.00000 結清前6個月 2,250.0000    7 潘萬來 109年7月1日 勞動基準法施行前 13.83333 結清前3個月 2,250.0000 108,003 109年8月1日    勞動基準法施行後 31.16667 結清前6個月 2,466.6667